臺灣高等法院民事判決
108年度上易字第1065號
上訴人即附    
帶被上訴人  余宗憲  
訴訟代理人  趙耀民律師
被上訴人即  
附帶上訴人  羅文君  
訴訟代理人  陳憲政律師
複代理人    陳偉強律師
            蕭宇良律師
被上訴人    江金政  
上列當事人間請求清償借款事件，上訴人對於中華民國108年6月
28日臺灣新竹地方法院107年度訴字第559號第一審判決提起上訴
，被上訴人羅文君為附帶上訴，本院於109年2月26日言詞辯論終
結，判決如下：
    主      文
上訴及附帶上訴均駁回。
第二審訴訟費用，關於上訴部分由上訴人負擔，關於附帶上訴部
分由附帶上訴人負擔。
    事實及理由
壹、程序方面
一、按訴訟標的對於共同訴訟之各人必須合一確定者，共同訴訟
    人中一人之行為有利益於共同訴訟人者，其效力及於全體；
    不利益者，對於全體不生效力，民事訴訟法第56條第1項第1
    款定有明文。又按連帶債務人中之一人，受確定判決，而其
    判決非基於該債務人個人之關係者，為他債務人之利益，亦
    生效力，民法第275 條定有明文。故債權人以各連帶債務人
    為共同被告提起給付之訴，被告一人提出非基於其個人關係
    之抗辯有理由者，對於被告各人始屬必須合一確定（最高法
    院101年度台上字第720號判決意旨參照）。原判決命被上訴
    人江金政（下逕稱江金政）及被上訴人即附帶上訴人羅文君
    （下逕稱羅文君）應連帶給付上訴人即附帶被上訴人余宗憲
    （下稱上訴人）新臺幣（下同）142萬4000元本息，羅文君
    以債務已全部清償等非基於個人事由提起附帶上訴，惟其附
    帶上訴為無理由，爰不列江金政為視同附帶上訴人。
二、江金政經合法通知，未於言詞辯論期日到場，核無民事訴訟
    法第386 條各款所列情形，爰依上訴人聲請，由其一造辯論
    而為判決。
貳、實體事項
一、上訴人起訴主張：江金政邀羅文君為連帶保證人，於附表編
    號1、3、4所示「本票發票日」，向伊分別借款60萬元、120
    萬元、60萬元，另羅文君亦邀江金政為連帶保證人，於附表
    編號2所示「本票發票日」向伊借款40萬元。上開借款均係
    向伊借用於新竹第一信用合作社帳號00000000000000號支票
    帳戶（下稱系爭支票帳戶）之遠期支票，持以向第三人調取
    現金（即俗稱票貼），於支票到期日前，渠等如未按票面金
    額存款至系爭支票帳戶供第三人兌領票款，即由伊撥款兌現
    方式而為借款，渠等並應返還同額金錢。江金政、羅文君就
    附表所示借款均共同簽發如附表所示之本票（下合稱為系爭
    本票）為擔保，另就其中編號2、3、4所示借款更簽立借據
    為憑。嗣羅文君、江金政未於附表所示之支票發票日前按票
    面金額存入系爭支票帳戶，伊為維持自身票據信用，已自伊
    名下另一存款帳戶（新竹第一信用合作社帳號000000000000
    00，下稱系爭存款帳戶）撥轉同額現金入系爭支票帳戶以供
    執票人兌領，而交付借款。嗣經向羅文君、江金政催討借款
    及提示系爭本票請求付款未果，自得本於消費借貸關係及票
    據關係，擇一請求羅文君、江金政連帶給付280萬元等語。
    爰於原審聲明：㈠羅文君、江金政應連帶給付上訴人280 萬
    元，及自支付命令送達翌日起至清償日止按年息5%計算之利
    息。㈡願供擔保請准宣告假執行。【原審判決羅文君、江金
    政應連帶給付142萬4000元，及自民國107年4月14日起至清
    償日止按年息5％計算之利息，並附條件為准、免假執行之宣
    告；另駁回上訴人其餘之訴及假執行之聲請。上訴人就原審
    判決其敗訴部分其中之135萬6000元本息提起上訴；至就其
    餘敗訴未上訴部分（即2萬元本息），非本院審理範圍，於
    茲不贅。羅文君則就判決其敗訴部分提起附帶上訴。至於原
    審判決江金政應給付部分，未據江金政聲明不服，已經確定
    ，該部分非本院審理範圍，亦不贅】 。並上訴聲明：㈠原判
    決關於駁回上訴人後開第二項之訴部分廢棄。㈡羅文君、江
    金政應再連帶給付上訴人135萬6000元，及自107年4月14日
    起至清償日止按年息5％計算之利息。對於羅文君附帶上訴之
    答辯聲明：附帶上訴駁回。 
二、羅文君則以：伊與江金政簽發系爭本票之原因雖係在擔保向
    上訴人所借遠期支票票款之清償，即系爭本票之票據原因關
    係乃為消費借貸。惟針對附表編號1所示之60萬元借款，上
    訴人前於106 年10月12日曾提示債務明細1紙予伊，要求轉
    知江金政留意清償債務，上訴人並在該債務明細書寫「9/25
    入60萬9/29票要過」等字及為打勾註記，可見江金政已於10
    6 年9 月25日交付60萬元供兌現附表編號1所示發票日106 
    年9 月29日之支票。另伊曾於106 年11月14日匯款35萬元至
    系爭存款帳戶及交付現金5萬元予上訴人，以清償附表編號2
    之40萬元借款，復又於107 年1 月29日匯款10萬元至系爭存
    款帳戶清償附表編號3之借款；江金政則先後於107 年1 月5
     日存入20萬6000元、同年2 月5 日存入70萬元至系爭存款
    帳戶，並指定清償附表編號1、3、4所示之借款債務。此外
    ，伊為協助江金政清償債務，曾向臺灣新光銀行竹科分行借
    款200 萬元，並將款項交予江金政向上訴人清償本件借款。
    由上可知，伊與江金政已將附表所示借款全部清償。尤有甚
    者，上訴人曾於107 年2 月10日與江金政進行對帳，並於當
    場表示江金政尚須補60幾萬元票錢及之前積欠的現金借款28
    3 萬元等語，可見截至107 年2 月10日對帳日止，附表所示
    之借款充其量應餘60萬元尚未清償。是附表所示之借款債務
    既已全部清償，上訴人請求伊應與江金政連帶返還借款278
    萬元本息，即無理由，且伊亦得依票據法第13條規定對上訴
    人為原因關係抗辯等語置辯。並附帶上訴聲明：㈠原判決不
    利羅文君部分廢棄。㈡上開廢棄部分，上訴人在第一審之訴
    及假執行之聲請均駁回。對上訴人上訴之答辯聲明：上訴駁
    回。 
三、江金政則未於本院到庭陳述或為何聲明。        
四、經查上訴人主張：羅文君、江金政先後共同簽發如附表所示
    之系爭本票，向伊為附表所示之借款共計278萬元，均尚未
    清償，伊得本於消費借貸契約及票據關係，請求渠等連帶返
    還等語，已為羅文君、江金政否認，並以前揭陳詞為辯。本
    院判斷如下：
  ㈠按稱本票者，謂發票人簽發一定之金額，於指定之到期日，
    由自己無條件支付與受款人或執票人之票據，票據法第3條
    定有明文。又按稱消費借貸者，謂當事人一方移轉金錢或其他代替物之所有權於他方，而約定他方以種類、品質、數量相同之物返還之契約。當事人之一方對他方負金錢或其他代替物之給付義務而約定以之作為消費借貸之標的者，亦成立消費借貸。民法第474條亦有規定。查上訴人主張江金政邀羅文君為連帶保證人，於附表編號1、3、4所示「本票發票日」，向伊分別借款60萬元、120萬元、60萬元，另羅文君亦邀江金政為連帶保證人，於附表編號2所示「本票發票日」向伊借款40萬元，羅文君、江金政並共同簽發附表編號1至4所示之系爭本票分別為前開借款之擔保等情，已據提出系爭本票、借據為證（原審卷第48頁至54頁)；且羅文君、江金政除不否認確有向上訴人借用遠期支票，並因此共同簽發系爭本票之事實（原審卷第25頁、58頁、65頁），羅文君更已自承：系爭本票之原因均為消費借貸，伊為附表編號2所示借款之借款人，及為附表編號1、3、4所示借款之連帶保證人等情（原審卷第100頁至101頁、106頁、127頁，本院卷第95頁），堪認上訴人前開主張為可採。嗣羅文君於本院雖另辯以：伊就附表編號1部分僅有共同簽發本票，而無書立借據，故無擔任江金政該筆借款之連帶保證人，無須負借款責任，僅負票據責任云云（本院卷第170頁）。然按當事人主張之事實，經他造於準備書狀內或言詞辯論時或在受命法官、受託法官前自認者，無庸舉證，民事訴訟法第279條第1項已有規定。又當事人如已於準備書狀內或言詞辯論時或在受命法官、受託法官前積極明確表示對他造主張之事實「不爭執」或「無意見」者，其性質當屬自認，法院自得以此作為裁判之基礎（最高法院102 年度台上字第2187號裁判意旨參照）。準此，羅文君前既已不爭執系爭本票之原因關係均為消費借貸，且有擔任附表編號1所示借款之連帶保證人等事實，核已屬自認，其復未提出任何事證證明其前開自認與事實不符並主張撤銷自認，即應受拘束，不得再行爭執，羅文君前揭抗辯，即不足採取。再者，上訴人主張其就附表所示之借款，均先交付如附表所示之支票，並於支票發票日屆至時，因羅文君、江金政未存入票款，而由其付款兌現合計278萬元，故已交付借款278萬元等情，核與系爭支票帳戶之交易明細資料查詢之內容相符（原審卷第67頁至70頁），且為羅文君不爭執（本院卷第173頁），亦未見江金政於原審曾有異詞，自堪認為實在。從而兩造間除成立系爭本票票據關係外，因系爭本票之原因關係即在擔保附表所示金額為60萬元、40萬元、118萬元、60萬元之借款，則兩造間自亦存有該消費借貸契約至灼。
  ㈡次按當事人主張有利於己之事實者，就其事實有舉證之責任
    ，民事訴訟法第277 條前段定有明文。是依該條文規定，舉
    證責任分配之原則，凡主張權利發生者，應就該權利發生實
    體法上規定要件最低限度事實負舉證責任；主張對權利有障
    礙者，應就該權利有障礙之實體法上規定要件最低限度事實
    負舉證責任（最高法院89年度台上字第2350號裁判參照）。
    又按票據債務人不得以自己與發票人或執票人之前手間所存
    抗辯之事由對抗執票人，票據法第13條規定之。是票據債務
    人以自己與執票人間所存抗辯之事由，對抗執票人，依上開
    規定意旨觀之，固非法所不許，惟應由票據債務人就該抗辯
    事由負舉證之責任（最高法院78年度台上字第485號裁判意
    旨參照）。查羅文君、江金政抗辯已全部清償如附表所示之
    借款一節，因為上訴人否認，則依前揭說明，渠等自應就已
    清償之權利障礙事實負舉證責任。茲審酌羅文君曾於106 年
    11月14日轉帳匯入35萬元、於107 年1月29日存入10萬元至
    上訴人系爭存款帳戶，另江金政亦曾於107 年1 月5 日存入
    20萬6000元、同年2 月5 日存入70萬元至上訴人系爭存款帳
    戶，以上合計135萬6000元等情，已有系爭存款帳戶之交易
    明細資料查詢可稽（原審卷第81頁至84頁），上訴人對於前
    開存入款並未能說明或證明羅文君、江金政係基於清償票據
    或消費借貸債務以外之法律關係所為，則羅文君、江金政抗
    辯上開135萬6000元均係為向上訴人為債務清償，堪認有據
    。然除上開135萬6000元外，羅文君、江金政其餘所辯清償
    之事實，則難認可採，論述如下：
  ⒈羅文君、江金政抗辯：羅文君前向臺灣新光銀行竹科分行借
    款200 萬元，並將貸款交予江金政轉交上訴人清償云云，並
    提出借款契約書、存摺明細為佐（原審卷第32頁至35頁），
    惟上開證據充其量僅能證明羅文君有向銀行借款之事實，並
    無法證明其確有將銀行借款所得交給江金政，江金政並確已
    向上訴人清償之事實，難認信實。
  ⒉羅文君、江金政陳稱：就附表編號1所示之60萬元借款部分，
    上訴人前於106 年10月12日提示債務明細1紙予羅文君，要
    求轉知江金政留意清償債務，當時上訴人在該債務明細書寫
    「9/25入60萬9/29票要過」等字並以紅筆打勾註記，可見江
    金政已於106 年9 月25日交付60萬元予上訴人以供兌現106 
    年9 月29日之支票云云，雖提出債務明細為證（原審卷第36
    頁）。然檢視上訴人之系爭存款帳戶固於106年9月29日以「
    授權帳戶委付」原因轉入60萬元至系爭支票帳戶，惟系爭存
    款帳戶並無任何存入或匯入60萬元資金之記錄，此有系爭支
    票帳戶及存款帳戶之交易明細資料查詢可資比對（原審卷第
    68頁、79頁至81頁），是上訴人主張附表編號1所示之支票
    票款60萬元，係其以自己在系爭存款帳戶之資金撥入系爭支
    票帳戶供執票人兌現領款，江金政並無存入60萬元兌現等節
    ，核屬可信。再觀諸該債務明細之內容（原審卷第36頁），
    並無記載何人存入60萬元，參以上訴人提示該債務明細之目
    的既在要求羅文君轉知江金政留意清償債務，衡情自亦可能
    包含督促江金政應存入該筆60萬元之意；且上訴人提示該債
    務明細時，倘江金政已將附表編號1之60萬元票款存入而為
    清償，依理羅文君應會要求上訴人返還如附表編號1所示之
    本票，然其卻未為之，已難遽信其所述可採。遑論羅文君嗣
    後又改稱：上訴人係於106年8月、9月間書寫及提示該債務
    明細予伊云云（原審卷第59頁），而此日期既在附表編號1
    所示之支票發票日（106年9月29日）前，更難認斯時江金政
    已存入附表編號1之支票票款60萬元。羅文君、江金政徒執
    上開債務明細抗辯已清償附表編號1之60萬元，尚非可採。
  ⒊羅文君、江金政再提出另紙由江金政簽名之計算單（原審卷
    第38頁），辯稱上訴人與江金政曾於107年2月10日對帳確認
    江金政當時僅積欠60萬元票款云云，江金政之友人即證人洪
    啟益並於原審到庭證述：伊有見過該紙計算單，當時是江金
    政和上訴人在對帳，伊在場，上訴人曾表示前面的帳已經過
    了，票錢還要給60幾萬元，江金政向上訴人借款200多萬元
    ，還欠200多萬元現金，又要再借100萬元的票，上訴人雖答
    應但要求將前面的帳算一算，伊不知道該計算單記載之內容
    為何意思，只知道江金政要將200萬元和60幾萬元給上訴人
    ，但對帳過程兩人沒有明確講到是哪幾張票，上訴人只有說
    之前的票都過，但江金政還要補他60幾萬元的票錢及之前積
    欠的現金283萬元等語（原審卷第89頁至92頁）。惟觀107年
    2月10日計算單之內容，並無可資判斷已包含如附表所示借
    款在內之相關記載，亦無從知悉兩人究係針對何債務為計算
    ，證人洪啟益復已證述其不知上訴人與江金政究係針對何些
    票據、何債務為計算，更對107年2月10日計算單之記載原因
    表示不清楚，而其所證「票錢還要給60幾萬元，及現金200
    多萬元」等語，又與江金政於原審自承：3月以後伊已無力
    過票，伊積欠上訴人的錢加上之前投資賺錢的部分，有和上
    訴人對帳，欠上訴人大約還有800萬元等語（原審卷第66頁
    ），顯不相符，自難僅以證人曾經聽聞「要補60幾萬元票錢
    」之語，即遽認如附表所示之全部借款僅餘60幾萬元未為清
    償，無從為羅文君、江金政有利之認定。
  ⒋此外，羅文君、江金政並未再就曾為其他清償之事實舉證以
    實其說，自乏所據，無足採憑。    
  ㈢再按對於一人負擔數宗債務而其給付之種類相同者，如清償
    人所提出之給付，不足清償全部債額時，由清償人於清償時
    ，指定其應抵充之債務，民法第321條已有明文。經查，上
    訴人與羅文君均不爭執羅文君前揭匯、存入合計45萬元款項
    ，其中40萬元係清償附表編號2所示以羅文君為借款人之40
    萬借款，其餘5萬元則用以清償附表編號3之部分借款（本院
    卷第170頁），已堪採取。另就江金政所給付之90萬6000元
    （即20萬6000元＋70萬元），雖不足清償其所積欠如附表編
    號1、3、4所示之全部債額，上訴人並主張：江金政除積欠
    附表編號1、3、4所示之借款外，尚有積欠伊如附件所示之5
    筆借款，且如附件所示之借款均屆清償期並為先到期之債務
    ，依民法第322條第2款規定，江金政前揭還款90萬6000元應
    先抵充如附件所示之借款等語，並提出借據、本票、支票暨
    退票理由單為據（本院卷第29頁至42頁）。然羅文君已抗辯
    ：江金政於清償時有指定抵充本件借款等語，本院參酌江金
    政在原審並未否認尚有積欠上訴人其餘借款債務，但卻表示
    ：羅文君擔保的部分都已經處理；伊想要回羅文君的票，但
    上訴人不肯，因為羅文君名下有不動產；一年多來，上訴人
    有指定帳戶，伊以現金存入帳戶等語（原審卷第65頁、66頁
    ）；復考以本件如附表所示借款，均係由江金政、羅文君以
    向上訴人借用支票票貼，再由上訴人兌現支票而為付款，業
    於前述，而江金政前揭90萬6000元均存入上訴人系爭存款帳
    戶內，系爭存款帳戶則會以「授權轉帳委付」、「授權戶撥
    轉」方式將票款轉至系爭支票帳戶，供附表所示支票之執票
    人兌領票款，此有系爭支票帳戶及系爭存款帳戶之交易明細
    資料查詢可參（原審卷第68頁至70頁、78頁至86頁），則以
    江金政將前揭90萬6000元存入系爭存款帳戶之舉，益可徵其
    應係為清償如附表所示之借款而為，可認羅文君抗辯江金政
    於還款時已指定抵充如附表所示之借款等語，應屬合情，是
    以江金政所給付之90萬6000元應抵充本件附表所示之借款，
    且無民法第322條之適用至明。執此，江金政之還款90萬600
    0元，經以其中60萬元抵充附表編號1所示之借款、另其中30
    萬6000元抵充如附表編號3所示之借款後，江金政迄今尚有
    如附表編號3之借款82萬4000元（即118萬元-5萬元-30萬600
    0元＝82萬4000元），及附表編號4所示之借款60萬元，合計1
    42萬4000元，未為清償，洵堪認定。
  ㈣末按借用人應於約定期限內，返還與借用物種類、品質、數
    量相同之物；又遲延之債務，以支付金錢為標的者，債權人
    得請求依法定利率計算之遲延利息，民法第478條前段、第
    233條第1項分別定有明文。又連帶保證人應與主債務人負同一債務，對於債權人各負全部給付之責任，亦有最高法院45年台上字第1426號判例可資參照。另按在票據上簽名者，依票上所載文義負責。二人以上共同簽名時，應連帶負責。發票人得記載對於票據金額支付利息及其利率。利率未經載明時，定為年利六釐。利息自發票日起算。但有特約者，不在此限。票據法第5條、第124條準用同法第28條亦有規定。本件羅文君、江金政為系爭本票之共同發票人，且系爭本票之原因關係乃在擔保渠等間之消費借貸契約，然渠等迄今仍積欠142萬4000元，從而上訴人依消費借貸契約及票據關係，請求羅文君應與江金政連帶給付142萬4000元，及自支付命令送達翌日即107年4月14日（參原審司促卷第12頁、13頁之送達證書）起至清償日止按年息5%計算之利息，因該利息起算日已在附表所示之本票發票日之後，均屬可採。至超過上開範圍部分，羅文君、江金政既已清償，系爭本票之原因關係亦因此而不存在，上訴人就此部分本於消費借貸契約、票據關係而為請求，即屬無據，不應准許。    
五、綜上所述，上訴人依消費借貸契約及票據法律關係，請求羅
    文君應與江金政連帶給付142萬4000元，及自107年4月14日
    起至清償日止按年息5％計算之利息，為有理由，應予准許，
    其餘請求則非有理，不應准許。原審就上開不應准許部分，
    駁回上訴人之請求及假執行之聲請，及就上開應准許部分，
    為羅文君敗訴之判決，並酌定擔保為准、免假執行之諭知，
    均無不合。上訴人、羅文君各就判決其等敗訴部分（除確定
    部分外）分別提起上訴及附帶上訴，均指摘原判決不利己之
    部分不當，求予廢棄改判，為無理由，上訴人之上訴及羅文
    君之附帶上訴均應駁回。     
六、本件事證已臻明確，兩造其餘之攻擊或防禦方法及所用之證
    據，經本院斟酌後，認為均不足以影響本判決之結果，爰不
    逐一論列，附此敘明。
七、據上論結，本件上訴及附帶上訴均為無理由，依民事訴訟法
    第449條第1項、第78條、第463 條、第385 條第1 項前段，
    判決如主文。
中    華    民    國   109    年    3     月    11    日
                    民事第十二庭  
                        審判長法  官  陳秀貞
                              法  官  林哲賢 
                              法  官  邱景芬
正本係照原本作成。
不得上訴。
中    華    民    國    109   年    3     月    11    日

                              書記官  陳泰寧